ACORDAO-COMPLETO-2405475

ACÓRDÃO 5364/2020 ATA 14/2020 - SEGUNDA CÂMARA

VISTOS, relatados e discutidos estes autos de acompanhamento sobre as eventuais providências adotadas pela administração do Município de Formoso do Araguaia - TO em face das determinações proferidas pelo item 9.3 do Acórdão 1131/2017-TCU-Segunda Câmara com o intuito de promover a plena consecução dos objetivos pactuados pelo Convênio nº 3.433/2001 destinado à execução do sistema de resíduos sólidos a partir do aporte de recursos federais sob o valor de R$ 170.000,00, tendo a vigência do ajuste sido estipulada para o período de 23/1/2002 a 28/11/2003;
ACORDAM os Ministros do Tribunal de Contas da União, reunidos em Sessão da 2ª Câmara, ante as razões expostas pelo Relator, em:
9.1. considerar revel o Sr. Wagner Coelho de Oliveira, nos termos do art. 12, § 3º, da Lei n.º 8.443, de 1992;
9.2. aplicar em desfavor de Wagner Coelho de Oliveira a multa prevista no art. 58, IV, da Lei n.º 8.443, de 1992, sob o valor de R$ 5.000,00 (cinco mil reais) , fixando-lhe o prazo de 15 (quinze) dias, contados da notificação, para que comprove, perante o Tribunal (art. 214, III, "a", do RITCU) , o recolhimento da referida dívida ao Tesouro Nacional, com a devida atualização monetária, na forma da legislação em vigor;
	9.3. autorizar, caso requerido, nos termos do art. 26 da Lei n.º 8.443, de 1992, e do art. 217 do RITCU, o parcelamento da dívida fixada por este Acórdão em até 36 (trinta e seis) parcelas mensais e sucessivas, com a atualização monetária e os correspondentes acréscimos legais, esclarecendo ao responsável que a falta de pagamento de qualquer parcela importará no vencimento antecipado do saldo devedor, sem prejuízo das demais medidas legais;
	9.4. autorizar, desde logo, a cobrança judicial da dívida fixada por este Acórdão, nos termos do art. 28, II, da Lei n.º 8.443, de 1992, diante do não atendimento à notificação;
	9.5. determinar, nos termos do art. 43 da Lei n.º 8.443, de 1992, e do art. 250, II, do RITCU, que, para assegurar a plena consecução do original aporte de recursos federais ao aludido Convênio nº 3.433/2001, a administração do Município de Formoso do Araguaia - TO adote, em conjunto com a Funasa, as medidas ora enumeradas pela Fundação Nacional de Saúde no bojo do Relatório de Visita Técnica e da Síntese de Reunião, de 11/9/2019 (Peça 47) , por serem necessárias à recuperação e à conclusão das obras parcialmente empreendidas, devendo, em conjunto com a Funasa, o aludido município apresentar ao TCU, prazo de 90 (noventa) dias contados da ciência desta deliberação, o devido plano de ação para a efetiva implementação de todas as medidas ali enumeradas; e
9.6. determinar que a unidade técnica envie a cópia do presente Acórdão, com o Relatório e a Proposta de Deliberação, além do envio de cópia das Peças 47 e 50, à Fundação Nacional de Saúde (Funasa) e à administração do Município de Formoso do Araguaia - TO, para ciência e efetivo cumprimento ao item 9.5 deste Acórdão, sem prejuízo do envio da aludidas cópias à Câmara Municipal de Formoso do Araguaia - TO, ao Tribunal de Contas do Estado do Tocantins e ao Ministério Público do Estado do Tocantins, para ciência e eventuais providências.

Acompanhamento sobre as eventuais providências adotadas pela administração do Município de Formoso do Araguaia  TO, com o intuito de promover a plena consecução dos objetivos pactuados pelo Convênio nº 3.433/2001 destinado à execução do sistema de resíduos sólidos, a partir do aporte de recursos federais sob o valor de R$ 170.000,00, tendo a vigência do ajuste sido estipulada para o período de 23/1/2002 a 28/11/2003, em consonância com as premissas determinadas pelo item 9.3 do Acórdão 1.131/2017-TCU-2ª Câmara.

Segunda Câmara

Município de Formoso do Araguaia - TO.

3. Responsável: Wagner Coelho de Oliveira (CPF XXX.646.031-XX).

13.1. Ministros presentes: Ana Arraes (Presidente), Augusto Nardes, Aroldo Cedraz e Raimundo Carreiro.
13.2. Ministros-Substitutos presentes: Marcos Bemquerer Costa e André Luís de Carvalho (Relator).

ANDRÉ DE CARVALHO

Trata-se de acompanhamento sobre as eventuais providências adotadas pela administração do Município de Formoso do Araguaia - TO em face das determinações proferidas pelo item 9.3 do Acórdão 1131/2017-TCU-Segunda Câmara com o intuito de promover a plena consecução dos objetivos pactuados pelo Convênio nº 3.433/2001 destinado à execução do sistema de resíduos sólidos a partir do aporte de recursos federais sob o valor de R$ 170.000,00, tendo a vigência do ajuste sido estipulada para o período de 23/1/2002 a 28/11/2003.
2.	Após a análise final do feito, o Auditor Federal Paulo Avelino Barbosa Silva lançou o seu parecer conclusivo à Peça 50 (fls. 1/7) , com a anuência dos dirigentes da SecexAgroAmbiental (Peças 51 e 52) , nos seguintes termos
" (...)  HISTÓRICO 
2. Em observância ao Acórdão acima, a então Secex-TO enviou ofício de diligência à Prefeitura Municipal de Formoso do Araguaia/TO (peça 7) , além de sucessivas reiterações, sem resposta por parte daquele município. Diante disso, o TCU proferiu o Acórdão 2750/2019-TCU-Segunda Câmara (peça 24) , pelo qual determinou à unidade técnica, em síntese e principalmente: 
2.1. (subitem 9.1.1) audiência do Sr. Wagner Coelho de Oliveira em face do não atendimento, sem causa justificada, às diligências efetuadas, além do eventual descumprimento à determinação proferida pelo item 9.3 do Acórdão 1131/2017-TCU-Segunda Câmara; 
2.2. (subitem 9.1.2) oitiva do órgão repassador federal; 
2.3. (subitem 9.1.3) reiteração da diligência junto à administração do Município de Formoso do Araguaia - TO; 
2.4. (subitem 9.1.4) envio da cópia deste Acórdão, com o Relatório e a Proposta de Deliberação que o fundamenta, acompanhado, ainda do parecer da unidade técnica, à Prefeitura do Município de Formoso do Araguaia/TO e ao órgão repassador federal; ao Sr. Wagner Coelho de Oliveira; ao Ministério Público junto ao TCU; à Procuradoria da República no Estado do Tocantins, ao Tribunal de Contas do Estado do Tocantins e à Câmara Municipal de Formoso do Araguaia/TO.
EXAME TÉCNICO 
3. Em observância ao Acórdão 2750/2019-TCU-Segunda Câmara, a Secex AgroAmbiental enviou os devidos expedientes, cuja movimentação pode ser sintetizada no seguinte quadro  (...) 
4. Analisem-se agora as respostas recebidas, ou a revelia. 
Sr. Wagner Coelho de Oliveira - Revelia 
5. Por comodidade reproduzem-se aqui as partes relevantes dos acórdãos pertinentes: 
5.1. Acórdão 2750/2019-TCU-Segunda Câmara: 
Acordam os Ministros do Tribunal de Contas da União, reunidos em Sessão da 2ª Câmara, ante as razões expostas pelo Relator, em: 9.1. determinar que a unidade técnica adote as seguintes medidas: 9.1.1. promova a audiência de Wagner Coelho de Oliveira em face do não atendimento, sem causa justificada, às diligências efetuadas junto ao Município de Formoso do Araguaia - TO, além do eventual descumprimento à determinação proferida pelo item 9.3 do Acórdão 1131/2017-TCU-Segunda Câmara;  (...) 
5.2. Acórdão 1131/2017-TCU-Segunda Câmara: Acordam os Ministros do Tribunal de Contas da União, reunidos em Sessão da Segunda Câmara, ante as razões expostas pelo Relator, em: 9.3. arquivar o presente processo, sem prejuízo de determinar que, em processo apartado, a Secex/TO promova o acompanhamento das providências conduzidas pela atual gestão do Município de Formoso de Araguaia/TO com o intuito de promover a plena consecução dos objetivos pactuados no Convênio nº 3433/2001 para a 'Execução de Sistema de Resíduos Sólidos', representando ao TCU, caso as aludidas providências não obtenham sucesso;  (...) 
6. O TCU, através da antiga Secex-TO, em observância ao Acórdão 1131/2017-TCU-Segunda Câmara, enviou diligência ao responsável em epígrafe (peça 7) , respondida pelo Sr. Wagner Coelho de Oliveira pelo ofício na peça 9. Referida resposta foi considerada insatisfatória pela Secex-TO (peças 11 e 12) , que providenciou o envio de nova diligência (peça 13) , reiterada por três vezes (peças 15, 17 e 18) , todas recebidas pelo destinatário (peças 16, 19 e 20) , sem que conste resposta nos presentes autos. 
7. Com a prolação do Acórdão 2750/2019-TCU-Segunda Câmara, a Secex AgroAmbiental enviou ofício de audiência ao responsável em epígrafe (peça 32) , do qual igualmente não consta resposta nos presentes autos. 
8. No ofício da peça 32 consta o aviso: 
Ressalto que o não encaminhamento de razões ou a rejeição das razões de justificativa apresentadas para a irregularidade de que trata o item 1, poderá ensejar o julgamento pela irregularidade das presentes contas do responsável, bem como a aplicação das multas previstas no art. 58 da Lei 8.443/1992;  (...)  
9. O responsável em epígrafe fora, portanto, regularmente advertido das possíveis consequências do não atendimento ao expediente desta Corte de Contas. Alvitra-se, portanto, a aplicação ao Sr. Wagner Coelho de Oliveira da multa prevista no art. 58, inciso IV da Lei 8.443/1992. Prefeitura Municipal de Formoso do Araguaia/TO.
10. Efetuou-se, ainda, diligência e oitiva da Prefeitura Municipal de Formoso do Araguaia/TO, ambas por meio do Ofício 127/2019 (peça 30) , datado de 15/5/2019. 
11. A Prefeitura Municipal de Formoso do Araguaia/TO tomou ciência do expediente que lhe foi encaminhado, conforme atesta o aviso de recebimento (AR) que compõe a peça 37. 
12. O responsável, o Sr. Prefeito Municipal, não atendeu nem à diligência nem à oitiva. 
13. Por comodidade reproduz-se aqui a parte relevante do Ofício 127/2019 (peça 30) , o qual reproduz trechos do Acórdão 2750/2019-TCU-Segunda Câmara: 
'solicito a Vossa Excelência que  (...)  apresente os seguintes esclarecimentos: 
 (i) a causa de a administração municipal não ter adotado as medidas tendentes a operacionalizar o aterro sanitário; 
 (ii) as medidas administrativas porventura adotadas para dar funcionalidade ao sistema de resíduos sólidos; 
 (iii) as medidas a serem adotadas para dar funcionalidade ao aterro sanitário; e 
 (iv) as medidas porventura adotadas para recompor o eventual dano ao erário; 
Foi determinada, ainda, a oitiva do Município de Formoso do Araguaia - TO, na pessoa do seu Representante Legal, para, no prazo de 60 (sessenta) dias contados da notificação, se manifeste conclusivamente sobre a falta de integral execução do aludido empreendimento, com a ausência de funcionalidade do correspondente sistema de resíduos sólidos em prol da comunidade local, deixando de atender aos objetivos pactuados pelo Convênio nº 3.433/2001, além de se manifestar conclusivamente sobre a eventual possibilidade, ou não, de conclusão do parcial empreendimento com o subsequente aproveitamento em favor da população local. 
14. No ofício da peça 30 consta o aviso: Por dever de ofício, informo que o não cumprimento de diligência ou de decisão deste Tribunal, no prazo fixado, sem causa justificada, poderá ensejar a aplicação da multa prevista no art. 58, inciso IV, da Lei 8.443/1992, a qual prescinde de realização de prévia audiência, nos termos do art. 268, § 3º, do Regimento Interno do TCU. 
15. A jurisprudência desta Corte de Contas estabelece a aplicação de multa em casos como este, conforme os seguintes julgados: 
Acórdão 989/2007-TCU-Plenário, rel. Benjamin Zymler 
Enunciado 
A aplicação de multa com fundamento no art. 58, IV, da Lei nº 8.443/1992 é objetiva, independente de haver dolo, má-fé ou dano ao Erário, pois nos termos desse dispositivo basta o não atendimento à diligência para emergir a possibilidade de aplicação por parte do TCU. 
Acórdão 3015/2019-TCU-Primeira Câmara, rel. Augusto Sherman 
Enunciado 
A aplicação de multa por não atendimento a diligência do TCU prescinde de realização de prévia audiência quando constar na comunicação processual encaminhada ao responsável advertência de que o não cumprimento à diligência pode ensejar a aplicação de multa (arts. 58, inciso IV, da Lei 8.443/1992 c/c 268, § 3º, do Regimento Interno do TCU) . 
Acórdão 71/2014-TCU-Plenário, rel. Augusto Sherman 
Enunciado 
A aplicação da penalidade prevista no art. 58, inciso IV, da Lei 8.443/1992 não pressupõe o dolo específico de beneficiar ou prejudicar terceiros, basta o não atendimento à diligência do Tribunal sem causa justificada. O bem jurídico tutelado com essa sanção é a incolumidade da autoridade pública, a qual resta afetada com a simples negligência no atendimento à determinação do Tribunal. 
16. O responsável pela entidade em epígrafe fora, portanto, regularmente advertido das possíveis consequências do não atendimento ao expediente desta Corte de Contas. Alvitra-se, desta forma, a aplicação ao Sr. Wagner Coelho de Oliveira, Prefeito Municipal de Formoso do Araguaia/TO, da multa prevista no art. 58, inciso IV da Lei 8.443/1992. 
Funasa - Oitiva 
17. Efetuou-se a oitiva da Funasa, por meio do Ofício 126/2019 (peça 31) , datado de 15/5/2019. A Funasa tomou ciência do ofício que lhe foi remetido, conforme documento constante da peça 35, tendo apresentado pedido de prorrogação de prazo para resposta, por mais sessenta dias (peça 40) . O TCU acedeu a tal pedido, pelo Acórdão 7631/2019-TCU-Segunda Câmara (peça 44) . 
18. Por comodidade reproduz-se aqui a parte relevante do Ofício 126/2019 (peça 31) , o qual seguiu a determinação 9.1.2 do Acórdão 2750/2019-TCU-Segunda Câmara (peça 44) : 
 (...) a fim de se manifestar conclusivamente sobre a falta de integral execução do aludido empreendimento, com a ausência de funcionalidade do correspondente sistema de resíduos sólidos em prol da comunidade local, deixando de atender aos objetivos pactuados pelo Convênio nº 3.433/2001, além de se manifestar conclusivamente sobre a eventual possibilidade, ou não, de conclusão do parcial empreendimento com o subsequente aproveitamento em favor da população local. 
19. A Funasa respondeu, tempestivamente, pelo documento na peça 47. Sintetiza-se a seguir a resposta da entidade. 
20. A resposta da Funasa (peça 47, p. 1-17) consiste nos seguintes documentos: 
20.1. Ofício e despachos de encaminhamento (peça 47, p. 1-3) ; 
20.2. Relatório de Visita Técnica (texto) (peça 47, p. 4-9) ; 
20.3. Relatório de Visita Técnica (Relatório Fotográfico) (peça 47, p. 10-14) ; 
20.4. Relatório de Visita Técnica (Anexo 1 - Informações complementares) (peça 47, p. 15) ; 
20.5. Relatório de Visita Técnica (Síntese de reunião da Funasa com a Prefeitura Municipal de Formoso do Araguaia/TO - a 11/9/2019) (peça 47, p. 16-17) . 
21. A Funasa concluiu, em síntese e principalmente, o seguinte (peça 47, p. 9) : 
21.1. o Aterro Sanitário não possui funcionalidade no momento, uma vez que existe a necessidade de avaliação e recuperação das estruturas já executadas, além de complementação das estruturas necessárias ao funcionamento de um sistema de disposição de resíduos. Necessidades estas especificadas a seguir: 
21.1.1. avaliação da estrutura de impermeabilização das células e das unidades referente às lagoas de tratamento de chorume, quanto à sua adequabilidade e funcionalidade, considerando a legislação ambiental vigente; 
21.1.2. avaliação da tubulação de drenagem de chorume, também quanto a sua adequabilidade e funcionalidade; 
21.1.3. construção do sistema de drenagem de gases; 
21.1.4. construção do sistema de drenagem pluvial; 
21.1.5. recuperação/complementação da cerca de proteção do aterro, incluindo portão para controle de acesso e placa de identificação; 
21.1.6. recuperação/complementação da guarita de entrada; 
21.1.7. construção do sistema de monitoramento para controle ambiental, conforme legislação vigente; 
21.2. houve dificuldade em avaliar e testificar a qualidade das unidades executadas diante do lapso temporal decorrido entre a execução das obras e a análise (mais de 15 anos) , considerando o desgaste sofrido por ação de intempéries do tempo e vandalismo/depredação do local devido à falta de controle de acesso; 
21.3. diante do investimento já realizado pelo CV 3.433/2001 e das unidades já executadas e ainda existentes, considera-se que o aproveitamento e a complementação do aterro sanitário seja a melhor alternativa para o executivo municipal, objetivando alcançar o benefício da população local no tocante à saúde pública e preservação do meio ambiente (grifo do original) ; 
21.4. a Funasa repassou as seguintes recomendações à Prefeitura (peça 47, p. 9 e p. 15) :
21.4.1. Elaboração de projeto complementar contendo diagnóstico completo das estruturas do aterro, avaliando adequabilidade e funcionalidade, assim como definindo as medidas necessárias para o seu pleno funcionamento. O projeto deverá atualizar o estudo populacional e volume de resíduos gerados para avaliar o alcance das unidades já executadas assim como subsidiar a 2ª etapa de implantação do projeto; 
21.4.2. Formalização de contato com o órgão ambiental competente (Instituto Natureza do Tocantins - Naturantins) para instrução quanto às exigências legais vigentes e procedimentos para obtenção da licença ambiental de operação; 
21.4.3. Limpeza e cercamento da área do aterro sanitário, visando a cessar os problemas de disposição irregular, queima, remoção de material, entre outros usos inadequados da área; 
21.4.4. Implantação de um sistema de cobrança pelos serviços de resíduos sólidos, visando a sustentabilidade financeira conforme previsto na Lei 12.305/2010, entre outras; 
21.4.5. Busca por possíveis soluções consorciadas com municípios vizinhos, visando também a sustentabilidade financeira; 
21.4.6. Aprimoramento do planejamento no tocante aos serviços de resíduos sólidos, incluindo especialmente a elaboração/atualização do Plano de Gestão Integrada de Resíduos Sólidos - PGIRS conforme previsto na Política Nacional de Resíduos Sólidos (Lei 12.305/2010) ; 
21.4.7. Implantação de coleta seletiva. 
22. Em análise à resposta da Funasa, pode-se afirmar que: 
22.1. a resposta satisfez ao Ofício 126/2019 (peça 31) ; 
22.2. a resposta deixa claro que, de acordo com os técnicos da Funasa, o sistema de resíduos sólidos não funciona satisfatoriamente, e não atende aos objetivos pactuados pelo Convênio 3.433/2001; 
22.3. a visão do relatório fotográfico deixa claro que o que há é um depósito desorganizado de resíduos, vulgarmente conhecido como 'lixão'. Existem restos abandonados de obras que visaram a conferir-lhe uma feição minimamente compatível com a legislação e a saúde. O único vestígio de alguma ordem se dá na atividade dos catadores informais; 
22.4. em atendimento à última parte da determinação do subitem 9.1.2 do Acórdão 2750/2019-TCU-Segunda Câmara (peça 44) , a Funasa afirma ser possível e desejável a conclusão do parcial empreendimento com o subsequente aproveitamento em favor da população local. Para tanto comunicou uma série de recomendações à Prefeitura em tela. 
23. Não consta na resposta da Funasa se a Prefeitura Municipal de Formoso do Araguaia/TO se comprometeu a implementar as recomendações, e a revelia da referida Municipalidade também prejudicou as possíveis informações a respeito. 
24. A Funasa afirma, no entanto, que é possível e desejável a recuperação e conclusão das obras, não apenas pelos investimentos já feitos pelo Convênio 3.433/2001, como para beneficiar à população. 
25. Considere-se que: 
25.1. um dos objetivos de um processo como este é verificar se ainda pode ser dada alguma serventia a recursos públicos já despendidos; 
25.2. do ofício do Sr. Prefeito Municipal de Formoso do Araguaia/TO (peça 9) depreende-se que nada foi feito no tocante ao projeto em sua gestão, e que não há planos de que venha a ser feito;
25.3. na peça 47, a resposta da FUNASA indica que a obra está abandonada e inoperante (subitens 21.1, 22.1 e 22.2) ; 25.4. já que existe a possibilidade de desperdício dos recursos públicos investidos na consecução da obra, entende-se pertinente fazer a determinação a seguir. 
26. Alvitra-se determinar ao Prefeito Municipal de Formoso do Araguaia/TO que adote as medidas elencadas pela Funasa no subitem 21.4 acima como necessárias para recuperar as obras financiadas com os recursos do convênio, estabelecendo-se um prazo de 30 dias para que encaminhe plano de ação nesse sentido, conforme regulamentado pela Portaria-Segecex 13/2011. 
27. Observe-se que, de acordo com a Portaria-Segecex 13/2011, art. 6º, as propostas de determinação para estado, prefeitura, ONG ou outro órgão/entidade não jurisdicionado implicam que seja dada ciência aos responsáveis sobre as ocorrências identificadas. 
PROPOSTA DE ENCAMINHAMENTO 
28. Diante do exposto, submetemos os autos à consideração superior, propondo ao Tribunal: 
a) considerar revel o Sr. Wagner Coelho de Oliveira (CPF XXX.646.031-XX) , Prefeito Municipal de Formoso do Araguaia/TO, nos termos do art. 12, §3º, da Lei 8.443/1992; 
b) aplicar ao Sr. Wagner Coelho de Oliveira (CPF XXX.646.031-XX) , Prefeito Municipal de Formoso do Araguaia/TO, a multa prevista no art. 58, IV, da Lei 8.443/1992, fixando-lhe o prazo de 15 (quinze) dias, a contar da notificação, para que comprove, perante o Tribunal, o recolhimento da dívida ao Tesouro Nacional, atualizada monetariamente desde a data do acórdão até a do efetivo recolhimento, se for paga após o vencimento, na forma da legislação em vigor; 
c) autorizar, desde logo, a cobrança judicial da dívida a que se refere o subitem 'b' precedente, caso não atendida a notificação, nos termos do art. 28, inciso II, da Lei n. 8.443/1992; 
d) autorizar, caso requerido e se o processo não tiver sido remetido para cobrança judicial, o parcelamento da dívida em até 36 parcelas mensais e consecutivas, nos termos do art. 26 da Lei 8.443/1992 c/c o art. 217 do RI/TCU, fixando-se o vencimento da primeira parcela em quinze dias, a contar do recebimento da notificação, e os das demais a cada trinta dias, devendo incidir sobre cada valor mensal os correspondentes acréscimos legais, na forma prevista na legislação em vigor, bem como esclarecer ao responsável que, em caso de parcelamento da dívida, a falta de pagamento de qualquer parcela importará no vencimento antecipado do saldo devedor (art. 217, § 2º, do RI/TCU) ; 
e) determinar à Prefeitura Municipal de Formoso do Araguaia/TO, com fundamento no art. 250, inciso II, do RI/TCU, que adote as medidas elencadas pela Funasa no Relatório de Visita Técnica e na Síntese de Reunião, de 11/9/2019 (peça 47) , necessárias para recuperar as obras financiadas com os recursos do convênio, estabelecendo-se um prazo de 30 dias para que a referida Municipalidade encaminhe plano de ação nesse sentido; 
f) cientificar à Prefeitura Municipal de Formoso do Araguaia/TO, com fundamento na Portaria-Segecex 13/2011, art. 4º, da não realização de providências, pela referida Municipalidade, com o intuito de promover a plena consecução dos objetivos pactuados no Convênio 3.433/2001 para a 'Execução de Sistema de Resíduos Sólidos', em inobservância ao Acórdão 1131/2017-TCU-Segunda Câmara, subitem 9.3; 
g) enviar à Prefeitura Municipal de Formoso do Araguaia/TO, como subsídio, cópia desta instrução e da peça 47."
É o Relatório.

não há.

Não atuou.

ACOMPANHAMENTO. EVENTUAIS PROVIDÊNCIAS ADOTADAS PELA MUNICIPALIDADE COM O INTUITO DE PROMOVER A PLENA CONSECUÇÃO DOS OBJETIVOS PACTUADOS PELO CONVÊNIO N.º 3.433/2001 DESTINADO À EXECUÇÃO DE SISTEMA DE RESÍDUOS SÓLIDOS. AUDIÊNCIA DO RESPONSÁVEL. REVELIA. REITERADO DESATENDIMENTO À DILIGÊNCIA. MULTA. DETERMINAÇÃO. COMUNICAÇÃO.

ACOMPANHAMENTO (ACOM)

Secretaria de Controle Externo da Agricultura e do Meio Ambiente (SecexAgroAmbiental).

Trata-se de acompanhamento sobre as eventuais providências adotadas pela administração do Município de Formoso do Araguaia - TO em face das determinações proferidas pelo item 9.3 do Acórdão 1131/2017-TCU-Segunda Câmara com o intuito de promover a plena consecução dos objetivos pactuados pelo Convênio nº 3.433/2001 destinado à execução do sistema de resíduos sólidos a partir do aporte de recursos federais sob o valor de R$ 170.000,00, tendo a vigência do ajuste sido estipulada para o período de 23/1/2002 a 28/11/2003.
2.	Como visto, para a realização do correspondente acompanhamento, a unidade técnica efetuou inicialmente a diligência junto ao referido município (Peça 7) , tendo o Sr. Wagner Coelho de Oliveira (gestão: 2017-2020) , como prefeito, acostado as informações à Peça 9.
3.	A partir, então, desses elementos de convicção, a unidade técnica anotou que a administração municipal não teria adotado as medidas cabíveis com vistas a dar a efetiva funcionalidade ao referido sistema de resíduos sólidos, tendo promovido a nova diligência junto ao município para se manifestar sobre os seguintes aspectos: (i) a causa de a administração municipal não ter adotado as medidas tendentes a operacionalizar o aterro sanitário; (ii) as medidas administrativas porventura adotadas para dar funcionalidade ao sistema de resíduos sólidos; (iii) as medidas a serem adotadas para dar funcionalidade ao aterro sanitário; (iv) as medidas porventura adotadas para recompor o eventual dano ao erário.
4. 	Ocorre que, a despeito de a aludida diligência ter sido reiterada por três vezes (Peças 15, 17 e 18) , o prefeito (Wagner Coelho de Oliveira) não atendeu aos correspondentes ofícios (Peças 14, 16, 19 e 20) , tendo ele sido alertado, contudo, de que o desatendimento à diligência ou à decisão do TCU poderia resultar na aplicação da multa prevista no art. 58, IV, da Lei n.º 8.443, de 1992.
5. 	Por essa linha, a unidade técnica propôs, à época, a aplicação da suscitada multa em desfavor de Wagner Coelho de Oliveira diante, ainda, do não cumprimento ao item 9.3 do aludido Acórdão 1131/2017-TCU-Segunda Câmara (Peça 1) .
6.	Todavia, em vez da imediata aplicação da referida multa (Peça 24) , a 2ª Câmara do TCU proferiu o Acórdão 2.750/2019 e determinou a oitiva do repassador federal sobre a falta de funcionamento do aludido sistema de resíduos sólidos e a audiência de Wagner Coelho de Oliveira em face do não atendimento, sem causa justificada, às diligências efetuadas junto ao referido município e do descumprimento à determinação proferida pelo item 9.3 do Acórdão 1131/2017-TCU-Segunda Câmara, além de determinar a reiteração da aludida diligência junto à administração do aludido município no sentido de apresentar os suscitados esclarecimentos. 
7.	A despeito, contudo, de ter sido regularmente chamado em audiência,  o Sr. Wagner Coelho de Oliveira, como prefeito-responsável (Peça 32) , deixou transcorrer in albis o prazo para a produção da correspondente defesa, passando à condição de revel, nos termos do art. 12, § 3º, da Lei n.º 8.443, de 1992, além de a aludida reiteração da diligência junto ao município também não ter sido atendida (Peça 30) , a despeito de o aviso de recebimento ter sido acostado à Peça 37.
8.	Por seu turno, em resposta à oitiva recebida (Peças 31 e 47) , a Funasa apresentou, em síntese, as seguintes alegações: 
 (i) ausência da atual funcionalidade sobre o aludido aterro sanitário, até porque deveriam ser promovidas a avaliação e a recuperação das estruturas já executadas, além da complementação das estruturas necessárias ao funcionamento do sistema de disposição dos resíduos; 
 (ii) necessidade de adoção das seguintes medidas: (a) avaliação da estrutura de impermeabilização das células e das unidades das lagoas de tratamento de chorume, além da verificação da sua adequabilidade e funcionalidade, considerando a legislação ambiental vigente; (b) avaliação da tubulação de drenagem do chorume e da sua adequabilidade e funcionalidade; (c) construção do sistema de drenagem de gases e do sistema de drenagem pluvial, além do sistema de monitoramento para o controle ambiental, em sintonia com a legislação vigente; (d) recuperação ou complementação da cerca de proteção do aterro, incluindo o portão para o controle de acesso e a placa de identificação; e (e) recuperação ou complementação da guarita de entrada; 
 (iii) dificuldade de avaliar e atestar a qualidade das unidades executadas diante do lapso temporal entre a execução das obras e a análise realizada (mais de 15 anos) , considerando, ainda, o desgaste sofrido a partir das intempéries e do vandalismo ou a depredação em função da falta de controle sobre o acesso; e 
 (iv) aproveitamento e complementação do aterro sanitário como melhor alternativa para a municipalidade, em face do investimento já realizado no bojo do Convênio n.º 3.433/2001 e das unidades já executadas e ainda existentes, objetivando alcançar o necessário benefício em prol da população local.
9.	Por esse prisma (Peça 47, fls. 9 e 15) , a Funasa apresentou as seguintes recomendações à aludida municipalidade: 
 (i) elaboração de projeto complementar, com o diagnóstico completo das estruturas do aterro, avaliando a adequabilidade e a funcionalidade do empreendimento, além de definir as medidas necessárias para o seu pleno funcionamento, destacando que o projeto deverá atualizar o estudo populacional e o volume de resíduos gerados para avaliar o alcance das unidades já executadas e para subsidiar a 2ª etapa de implantação do projeto; 
 (ii) formalização de contato junto ao órgão ambiental competente (Instituto Natureza do Tocantins - Naturantins) para a instrução sobre as exigências legais vigentes e os procedimentos para a obtenção da licença ambiental de operação; 
 (iii) limpeza e cercamento da área do aterro sanitário, visando à cessação dos problemas sobre a irregular disposição, a queima e a remoção de material, entre outros usos inadequados da área; 
 (iv) implantação do sistema de cobrança pelos serviços de resíduos sólidos, nos termos da Lei n.º 12.305, de 2010; 
 (v) busca de possíveis soluções consorciadas com os municípios vizinhos, objetivando, também, a sustentabilidade financeira; e 
 (vi) aprimoramento do planejamento dos serviços de resíduos sólidos, incluindo especialmente a elaboração ou a atualização do Plano de Gestão Integrada de Resíduos Sólidos - PGIRS, como previsto na Política Nacional de Resíduos Sólidos pela Lei n.º 12.305, de 2010; e 
 (vii) implantação de coleta seletiva. 
10.	De todo modo, após a análise final do feito, a unidade técnica assinalou a revelia de Wagner Coelho de Oliveira, nos termos do art. 12, § 3º, da Lei n.º 8.443, de 1992, e propôs a aplicação da multa prevista no art. 58, IV, da Lei n.º 8.443, de 1992, em desfavor do aludido responsável, sem prejuízo do envio de determinação ao referido município para a adoção das medidas enumeradas pela Funasa no Relatório de Visita Técnica e na Síntese de Reunião, de 11/9/2019 (Peça 47) , por serem necessárias à recuperação das obras empreendidas pelo aporte dos recursos federais ao aludido convênio, fixando o subjacente prazo para que a referida municipalidade encaminhe o devido plano de ação, além do envio de ciência ao referido município em face da não adoção das providências cabíveis com vistas à plena consecução dos objetivos pactuados pelo correspondente convênio para a execução do sistema de resíduos sólidos, ante a inobservância do item 9.3 do aludido Acórdão 1131/2017-TCU-Segunda Câmara. 
11.	O TCU pode incorporar o parecer da unidade técnica a estas razões de decidir.
12.	A SecexAgroAmbiental assinalou que o sistema de resíduos sólidos não estaria em funcionamento, estando a obra abandonada e inoperante (Peça 47, itens 21.1, 22.1 e 22.2) , além de destacar, nesse sentido, que o relatório fotográfico deixaria clara a existência do desorganizado depósito de resíduos (vulgarmente conhecido como "lixão") . 
13.	Em atendimento, no entanto, ao item 9.1.2 do Acórdão 2750/2019-TCU-Segunda Câmara, a Funasa anotou que a conclusão do empreendimento seria possível e desejável com o subsequente aproveitamento em prol da comunidade local, tendo enviado, com esse intento, as aludidas recomendações ao município, a despeito de a aludida resposta do ente repassador não informar se a municipalidade teria assumido o compromisso de implementar as medidas necessárias.
14.	 O TCU deve aplicar, portanto, a multa prevista no art. 58, IV, da Lei n.º 8.443, de 1992, em desfavor de Wagner Coelho de Oliveira, sem prejuízo de prolatar as determinações suscitadas pela unidade técnica, deixando de promover o mero envio de ciência sobre as falhas.
Ante o exposto, pugno pela prolação do Acórdão ora submetido a este Colegiado. 
TCU, Sala das Sessões, em tagDataSessao.
Ministro-Substituto ANDRÉ LUÍS DE CARVALHO 
Relator